臺灣雲林地方法院民事判決
109年度訴字第711號
原      告  張淑華  


訴訟代理人  施裕琛    律師
            王再生  
            王宏文  
被      告  黃德慶  

            王增和  

上  一  人
訴訟代理人  王蕭秀梅

被      告  連進國  


            連金能  


兼  上一人
訴訟代理人  連  碖  

上  一  人
訴訟代理人  黃洧琳  
被      告  連金水  

            連志祥  

            黃固民  

            連大水  

            連清孺  

            連張阿鳳

兼  上一人
訴訟代理人  沈淑婉  

被      告  連明勝  

            張維如  




            張維芬  

            張維聲  




            張維祺  


            張維玲  



            楊素真  

            連瑞欣  

            連瑞龍  

            連瑞和  

            張添童  


            林意真  


上  一  人
訴訟代理人  曾玉城  

被      告  黃茂益  

            王碧月  

            王士正  

            王士信    

            王水森  

            王水城  

            王水勝  


            王水泉  

            林王秀錦

            林李月嬌

            林恭玄  

            林杏美  


            林恭禾  

            林恭民  

            張林英  

            林吳秋嬌

            林敏智  

            林妘蓁  

            林惠貞  

            林永德  

            盧景崑  

            盧洧程  

            盧慧瑜  

            林奕州  

            林于淑  

            林淑米  

            王林美楹

            王志偉  

            王鈺齊  

            王曉萍  

上列當事人間請求分割共有物事件，本院於民國111 年7 月22日
言詞辯論終結，判決如下：
    主      文
被告連明勝、王碧月、王士正、王士信、王水森、王水城、王水
勝、王水泉、林王秀錦、林李月嬌、林恭玄、林杏美、林恭禾、
林恭民、張林英、林吳秋嬌、林敏智、林妘蓁、林惠貞、林永德
、盧景崑、盧洧程、盧慧瑜、林奕州、林于淑、林淑米、王林美
楹、王曉萍、王志偉、王鈺齊應就座落雲林縣○○鎮○○○段○○○○○地
號土地中連直（登記次序：2 ）之應有部分七三０四分之九四辦
理繼承登記。
原告其餘之訴駁回。
訴訟費用由原告負擔。
    事實及理由
壹、程序部分：
一、按當事人死亡者，訴訟程序在有繼承人、遺產管理人或其他
    依法令應續行訴訟之人承受其訴訟以前當然停止（民事訴訟
    法第168 條）。上開條文所定之承受訴訟人，於得為承受時
　　，應即為承受之聲明。他造當事人，亦得聲明承受訴訟（同
    法第175 條）。查，原告提起本件分割座落雲林縣○○鎮○○○
    段000 ○0 地號土地（下稱系爭土地）訴訟後，被告黃謝店
    （即系爭土地共有人之一）於民國110 年2 月11日死亡
　　，而黃謝店在系爭土地之應有部分乃為其子黃茂益所繼承並
    辦竣登記在案，此有黃義益提出之戶籍謄本及系爭土地登記
    第1 類謄本（所有權個人全部）各1 份在卷【見卷㈠第447
　　－451 頁】可稽，從而，黃茂益於同年4 月16日具狀聲明由
    其承受原告對黃謝店所提之本件訴訟，核符上開規定，應予
    准許。其次，本件訴訟被告王士壬亦於111 年1 月31日死亡
    ，而王士壬之配偶王林美楹及其子女王志偉、王鈺齊、王曉
    萍等並未拋棄繼承王士壬之遺產等情，此有原告提出之王士
    壬戶籍謄本（現戶全戶含非現住人口）、王鈺齊戶籍謄本、
    本院111 年4 月25日雲院宜家馨決110 家詢字第1110000217
    號函各1 份在卷【見卷㈣第3 －15頁】可考；復有本院依職權
    查詢家事事件（繼承事件）公告結果表1 份在卷可參。從而
    ，原告於同年5 月12日具狀聲明王士壬之配偶王林美楹及其
    子女王志偉、王鈺齊、王曉萍等承受原告對王士壬所提之本
    件訴訟，亦合於上開規定，應予准許。
二、被告黃德慶、連進國、連金水、連志祥、連大水、連清孺、
    連明勝、張維如、張維芬、張維聲、張維玲、楊素真、連瑞
    欣、連瑞龍、連瑞和、張添童、王碧月、王士正、王士信、
    王水森、王水城、王水勝、王水泉、林王秀錦、林李月嬌、
    林恭玄、林杏美、林恭禾、林恭民、張林英、林吳秋嬌、林
    敏智、林妘蓁、林惠貞、林永德、盧景崑、盧洧程、盧慧瑜
    、林奕州、林于淑、林淑米、王林美楹、王曉萍、王志偉、
    王鈺齊等未於最後言詞辯論期日到場，核無民事訴訟法第38
    6 條各款所列情形，爰依原告聲請，由其就此部分一造辯論
    而為判決。
貳、實體部分：
一、原告方面：
  ㈠聲明：
　　⒈判決如主文第1 項所示。
　　⒉系爭土地依附圖（即雲林縣虎尾地政事務所110 年6 月4日
      土地複丈果圖）所示分割分配，共有人間並依附表乙所示
      金額為找補。　
  ㈡陳述：
　　⒈系爭土地為鄉村區乙種建築用地，面積886 平方公尺，現
      登記為訴外人連直（已歿）與伊及被告黃德慶、王增和、
      連碖、連進國、連金能、連金水、連志祥、黃固民、連大
      水、連清孺、連張阿鳳、連明勝、張維如、張維芬、張維
      聲、張維祺、張維玲（上5 人為公同共有）、楊素真、連
      瑞欣、連瑞龍、連瑞和（上4 人為公同共有）、沈淑婉、
      張添童、林意真、黃茂益所共有，每人應有部分如附表甲
      所示。
　　⒉系爭土地南臨土庫鎮馬光路，東鄰同鎮忠孝街，其上建有
      數棟房屋，緣請求依共有人現有之建物所占用位置面積分
      割分配系爭土地，另連直之應有部分換算面積僅有11.4平
      方公尺，若分得實物難以利用，故以系爭土地公告現值加
      四成以金錢補償之。　　　　
二、被告方面：
　㈠黃德慶、連進國、連金水、連志祥、連大水、連清孺、連明
    勝、張維如、張維芬、張維聲、張維玲、楊素真、連瑞欣、
    連瑞龍、連瑞和、張添童、王碧月、王士正、王士信、王水
    森、王水城、王水勝、王水泉、林王秀錦、林李月嬌、林恭
    玄、林杏美、林恭禾、林恭民、張林英、林吳秋嬌、林敏智
    、林妘蓁、林惠貞、林永德、盧景崑、盧洧程、盧慧瑜、林
    奕州、林于淑、林淑米、王林美楹、王曉萍、王志偉、王鈺
    齊未於言詞辯論期日到場，亦未提出準備書狀作何聲明或陳
    述。
　㈡王增和、連碖、連金能、黃固民、連張阿鳳、張維淇、沈淑
    婉、林意真、黃茂益等（或由本人或由代理人）到庭聲明及
    陳述：同意依原告主張之方案為分割分配。
三、得心證之理由：
　㈠按因繼承於登記前已取得不動產物權者，應經登記，始得處
    分其物權（民法第759 條）。而法院裁判分割共有物以原物
    分配於各共有人時，係使共有關係變更為單獨所有，其性質
    為共有人間應有部分之交換，自屬處分行為，如係變賣共有
    物而以價金分配於共有人，即係以處分共有物為分割之方法
    ，均以共有人之處分權存在為前提，如果共有人就共有物並
    無處分權可資行使，法院即無從基此為裁判分割（最高法院
    69年台上字第1134號民事裁判要旨參照）。是共有不動產之
    共有人中有人死亡時，於其繼承人未為繼承登記以前，依上
    揭規定，固不得分割共有物；惟為求訴訟之經濟起見，於上
    開情形，可許原告就請求繼承登記及分割共有物之訴合併提
    起，即以一訴請求該死亡之共有人之繼承人辦理繼承登記並
    請求該繼承人於辦理繼承登記後，與原告及其餘共有人分割
    共有之不動產【最高法院70年度第2 次民事庭會議決議㈡】
    。經查，原告提起本件分割共有物訴訟時，系爭土地登記為
    訴外人連直與原告及被告黃德慶、王增和、連碖、連進國、
    連金能、連金水、連志祥、黃固民、連大水、連清孺、連張
    阿鳳、連明勝、張維如、張維芬、張維聲、張維祺、張維玲
    （上5 人為公同共有）、楊素真、連瑞欣、連瑞龍、連瑞和
    （上4 人為公同共有）、沈淑婉、張添童、林意真、黃茂益
    所共有，每人應有部分如附表甲所示，因連直前於95年12月
    13日即已死亡，而其繼承人就系爭土地中連直所遺應有部分
    ，迄未辦理繼承登記等情，此有原告提出之系爭土地登記第
    1 類謄本【見卷㈣第119 －131 頁】、連直之除戶謄本及繼承
    系統表及其繼承人戶籍資料、臺灣新北地方法院家事法庭11
    0 年11月11日新北院賢家科字第1100001739 號函文、王士
    壬之除戶謄本及繼承系統表及其繼承人戶籍資料、本院111 
    年4 月25日雲院宜家馨決110 家詢字第1110000217號函文等
    在卷【見卷㈠第67頁，卷㈢第9 、13－105 頁，卷㈣第5 －9 、1
    5、257 頁】為證。從而，原告為請求裁判分割系爭土地乃
    併訴請被告連明勝、王碧月、王士正、王士信
　　、王水森、王水城、王水勝、王水泉、林王秀錦、林李月嬌
　　、林恭玄、林杏美、林恭禾、林恭民、張林英、林吳秋嬌、
    林敏智、林妘蓁、林惠貞、林永德、盧景崑、盧洧程、盧慧
    瑜、林奕州、林于淑、林淑米、王林美楹、王曉萍、王志偉
　　、王鈺齊應就系爭土地中連直所遺應有部分7,304 分之94辦
    理繼承登記，依上揭規定及最高法院裁判、決議意旨，即屬
    有據，應予准許，爰判決如主文第1 項所示。
　㈡系爭土地不符合建築法及建築基地法定空地分割辦法規定，
    不得辦理分割：
    ⒈按各共有人，除法令另有規定外，得隨時請求分割共有物 
      。但因物之使用目的不能分割或契約訂有不分割之期限者
      ，不在此限（民法第823 條第1 項）。其次，本法所稱建
      築基地，為供建築物本身所占之地面及其所應留設之法定
      空地。應留設之法定空地，非依規定不得分割、移轉，並
      不得重複使用；其分割要件及申請核發程序等事項之辦法
      ，由中央主管建築機關定之（建築法第11條第1 項前段、
      第3 項）。又建築基地之法定空地併同建築物之分割，非
      於分割後合於左列各款規定者不得為之。⑴每一建築基地
      之法定空地與建築物所占地面應相連接，連接部分寬度不
      得小於二公尺。⑵每一建築基地之建蔽率應合於規定。但
      本辦法發布前已領建造執照，或已提出申請而於本辦法發
      布後方領得建造執照者，不在此限。⑶每一建築基地均應
      連接建築線並得以單獨申請建築。⑷每一建築基地之建築
      物應具獨立之出入口（建築基地法定空地分割辦法第3 條
      ）。建築基地空地面積超過依法應保留之法定空地面積者
      ，其超出部分之分割，應以分割後能單獨建築使用或已與
      其鄰地成立協議調整地形或合併建築使用者為限（
　　　同上分割辦法第4 條）。申請建築基地法定空地分割，應
      檢附直轄市、縣市主管建築機關准予分割之證明文件。實
      施建築管理前或民國60年12月22日建築法修正前建造完成
      之建築基地，其申請分割者，得以土地登記規則第70條第
      2 項【即修正後土地登記規則第79條第3 項】所列文件辦
      理（同上分割辦法第5 條）。故在實施建築管理前或60年
      12月22日建築法修正前建造完成之建築基地，建築基地所
      有人縱無法提出使用執照謄本或建造執照影本，亦得檢具
      現行土地登記規則第79條第3 項所列文件，向縣市主管建
      築機關提出核發建築基地法定空地准予分割證明之申請，
      此參諸上揭建築法規，及建築基地法定空地分割證明申請
      核發程序第2 條第1 項第2 款等規定自明。再者，上揭建
      築法規要屬民法第823 條第1 項所定「法令另有規定」之
      情形。準此，建築基地（含法定空地）併同建築物分割，
      必須符合建築法第11條第1 項前段、第3 項，及建築基地
      法定空地分割辦法第3 條、第4 條之規定，且須取得主管
      機關准予分割之證明者（同上分割辦法第5 條參照），始
      得為之。從而，共有人訴請法院裁判分割具法定空地限制
      之共有建築基地，自應遵守上揭規定。倘因上開法令限制
      無法分割，法院即不得准許分割，亦無定分割方法之餘地
      （最高法院106 年度臺上字第467 號判決意旨參照）。
　　⒉查，系爭土地屬鄉村區乙種建築用地，面積886 平方公尺
　　　，現登記為共有狀態，共有人數及其應有部分如附表甲所
      示等情，此有原告提出之系爭土地登記第1 類謄本【見卷
      ㈣第119 －131 頁】可憑。其次，系爭土地座落在雲林縣土
      庫鎮馬光路（東西向）及忠孝街（南北向）街廓內，另系
      爭土地臨馬光路部分其上建有磚造樓房7 棟，而臨忠孝街
      部分其上則有磚造樓房6 棟等情，此有本院會同原告與部
      分被告到場履勘所製作之筆錄及現場照片，及本院囑託雲
      林縣虎尾地政事務所測繪之土地複丈成果圖（現況）在卷
      【見卷㈠第133 －151 頁】可考。且上開地上物中之門牌：
      雲林縣○○鎮○○路00號建物（起造人：連碖）領有
　　　（77）（雲）營建字第75號建造執照乙節，此有雲林縣土
      庫鎮公所110 年12月27日土鎮建字第1100020963號函送之
      上開建造執照存根影本1 份在卷【見卷㈡第473 －475 頁
　　　】可參。
　　⒊基上，原告既請求將系爭土地依共有人現有之建物所占用
      位置面積分割分配（即基地併同建築物為分割），自應符
      合建築法第11條第1 項前段、第3 項，及建築基地法定空
      地分割辦法第3 條、第4 條之規定，且須取得主管機關准
      予分割之證明（同上分割辦法第5 條），然原告迄未提出
      前揭建築主管機關所核發之准予分割證明，其分割請求即
      不應准許。
　　⒋末按建築物未能於法定建築期限內完工，建造執照應予作
      廢（或失其效力），此為建築法第53條第2 項所明定，是
      以建造執照之作廢，應以承造人未能依核定之建築期限內
      完工為要件。至建築法第70條第1 項規定，建築工程完竣
      後，應由起造人會同承造人及監造人申請使用執照，並無
      申請期間之限制；建築工程於建造執照有效期間竣工者，
      如無其他法律上原因，即使申請使用執照係在建造執照所
      定建築期限之後，仍得為之（內政部69年10月22日台內營
      字第038773號、73年6月11日台內營字第229831號、74年6
　　　月4 日台內營字第311392號函釋可參）。故雲林縣土庫鎮
      公所雖於110 年12月27日其所發之土鎮建字第1100020963
      號函文中略謂：連碖為起造人之門牌雲林縣○○鎮○○路00號
      建物雖領有建築執照《建照號碼：（77）（雲）營建字第7
      5號》但並未依法請領使用執照完成合法建物申請程序，且
      該建築執照已失效，故該建物為違建云云，但與上開建築
      法規及內政部函釋意旨有違，要不足採，併予敘明
　　　。
　  ⒌綜上，原告雖請求將系爭建築基地併同該基地上之建築物
      為分割，但其未依建築基地法定空地分割辦法第5 條規定
      ，先行取得主管建築機關准予分割之證明，即逕依民法82
      3 條第1 項、第824 條第2 項規定，訴請分割系爭土地，
      即無理由，不應准許。
四、本件事證已臻明確，兩造其餘之攻擊或防禦方法及所用之證
    據，經本院斟酌後，認為均不足以影響本判決之結果，爰不
    逐一論列，附此敘明。
五、結論：原告之訴為一部有理由，一部無理由，依民事訴訟法
    第385 條第1 項前段、第79條，判決如主文。
中　　華　　民　　國　　111 　年　　8 　　月　　5 　　日
                  民事第一庭    法  官  蔣得忠
以上正本係照原本作成。
如對本判決上訴，須於判決送達後廿日內向本院提出上訴狀。如
委任律師提起上訴者，應一併繳納上訴審裁判費。
中　　華　　民　　國　　110 　年　　8 　　月　　5 　　日
                                書記官　陳映佐
　　　　　　　　　　　　　　　　
附表甲：　　　　　　　　　　　　　　　　
編號 共有人   應有部分 備考  １ 連  直 7,304 分之94   ２ 黃德慶 7,304 分之415   ３ 王增和 21,912分之2,705   ４ 連  碖 109,560分之5,827   ５ 連進國 109,560分之4,189   ６ 連金能 109,560分之5,827   ７ 連金水     仝  上   ８ 連志祥     仝  上   ９ 黃固民 21,912分之1,477    連大水 7,304 分之55    連清孺 7,304 分之91    連張阿鳳 109,560分之5,268    連明勝 43,824分之4,037      張維如、張維芬、張維聲、張維祺、張維玲  公同共有 7,304 分之320     楊素真、 連瑞欣、 連瑞龍、連瑞和  公同共有 7,304 分之55    張淑華 21,9120分之10,885    沈淑婉 43,824分之2,563    張添童 43,824分之2,177    林意真 7,304 分之449    黃茂益 7,304 分之421  

附表乙：